ACORDAO-COMPLETO-2351319

ACÓRDÃO 7727/2019 ATA 30/2019 - SEGUNDA CÂMARA

VISTOS, relatados e discutidos estes autos de embargos de declaração por Parsifal de Jesus Pontes contra o Acórdão 12124/2018-TCU-Segunda Câmara, o qual negou provimento ao recurso de reconsideração oposto contra o Acórdão 2045/2016-TCU-Segunda Câmara.
		ACORDAM os Ministros do Tribunal de Contas da União, reunidos em Sessão da Segunda Câmara, com fundamento nos arts. 32, inciso II, e 34 da Lei 8.443/1992, c/c os arts. 277, inciso III, e 287 do Regimento Interno/TCU, ante as razões expostas pelo Relator, em:
		9.1. conhecer dos presentes embargos de declaração, para, no mérito, negar-lhes provimento.
		9.2. dar ciência desta deliberação ao embargante.

Embargos de declaração interpostos por Parsifal de Jesus Pontes contra o Acórdão 12.124/2018-TCU-2ª Câmara, o qual negou provimento ao recurso de reconsideração oposto contra o Acórdão 2.045/2016-TCU-2ª Câmara.

Segunda Câmara

Município de Tucuruí - PA.

3. Interessados/Responsáveis/Recorrentes:
3.1. Interessado: Ministério da Integração Nacional (extinta) (03.353.358/0001-96)
3.2. Responsáveis: Cláudio Furman (XXX.244.321-XX); Parsifal de Jesus Pontes (XXX.394.442-XX)
3.3. Recorrente: Parsifal de Jesus Pontes (XXX.394.442-XX).

13.1. Ministros presentes: Ana Arraes (Presidente), Augusto Nardes, Aroldo Cedraz (Relator) e Raimundo Carreiro.
13.2. Ministro-Substituto presente: André Luís de Carvalho.

ACORDAO-COMPLETO-2376876

Acórdão 13891/2020 - Segunda Câmara

PARSIFAL DE JESUS PONTES

AROLDO CEDRAZ

Ministro Aroldo Cedraz.

Cuidam os autos de embargos de declaração interpostos por Parsifal de Jesus Pontes contra o Acórdão 12124/2018-TCU-Segunda Câmara, o qual negou provimento ao recurso de reconsideração oposto contra o Acórdão 2045/2016-TCU-Segunda Câmara.
2.	O Acórdão 2045/2016-TCU-Segunda Câmara julgou irregulares as contas do recorrente, com imputação de débito, sem impor-lhe a cominação de multa, em razão de inexecução parcial do Convênio 257/2003, teve como o objeto a dragagem da Lagoa do Bairro Santa Izabel - etapa I, na zona urbana do Município de Tucuruí/PA.
3.	Transcrevo, a seguir, os argumentos trazidos pelo embargante à peça 76:
"4. Da omissão sobre o pedido de reinstrucão
Foi demonstrado que, de acordo com a prestação de contas da Prefeitura sobre as 2a e 33 parcelas do Convênio, os recursos foram recebidos pelo ente e repassados para a empresa KC Empreendimentos Associados Ltda., responsável pela execução das obras de dragagem.
Diante disso, o Embargante peticionou requerendo a reinstrução do feito, para que fosse promovida citação da construtora para apresentar razões de justificativa e contribuir para elucidação dos fatos, principalmente sobre a correta execução da obra. Com a devida vênia, não houve apreciação desse requerimento no acórdão recorrido, ensejando vício de omissão.
O art. 209, § 50, inc. II, e §6°, inc. II, do Regimento interno desse Tribunal estabelece a responsabilidade do terceiro contratante que tenha concorrido para a prática do ato que enseja dano ao erário, qualificando-se como irregularidade passível de ressarcimento o recebimento de benefício ou pagamento indevido.
Apesar de também ter responsabilidade, verifica-se que a construtora não foi citada para se manifestar nos presentes autos. Essa circunstância gera prejuízo para a instrução processual, na medida em que os elementos de defesa da empresa podem contribuir efetivamente para o alcance da verdade material, com esclarecimentos e provas sobre a execução dos serviços, assim como elucidar questões técnicas que os gestores máximos da municipalidade não possuem conhecimento ou capacidade para colmatar.
Além disso, caso subsistente a constatação de irregularidade e débito, a empresa contratada deve ser condenada a devolver os valores recebidos indevidamente, sob pena de enriquecimento sem causa em detrimento do erário público; situação que deve ser perquirida por essa Corte de Contas.
5. Da omissão sobre a execução de despesa em mais de um mandato e por mais de um gestor
Em argumento que sustenta a condenação, foi registrado no voto condutor do acórdão recorrido que o Embargante deveria ser responsabilizado por ter praticado atos de gestão em relação à 2ª parcela do convênio, ao ter repassado o valor de R$ 100.000,00 para a construtora.
Ocorre que não houve manifestação no acórdão recorrido sobre a argumentação atinente à execução de despesa em mais de um mandato e por mais de um gestor, desconsiderando-se relevantes circunstâncias como atraso nos repasses, readequação do plano de trabalho e obrigação por fiscalizar a obra após o atraso.
Conforme consta nos autos, a segunda parcela do Convênio, no valor de R$ 100.000,00, apenas foi transferida aos cofres municipais em 23 de novembro de 2004, ao passo que o mandato do Sr. Parsifal como prefeito se encerrou em dezembro de 2004.
Por conta de atrasos nos repasses, a vigência do Convênio havia sido prorrogada de 16.11.2014 até 14.04.2005.8 Dessa forma, os recursos da 2ª parcela do Convênio deveriam ter a contrapartida dos serviços verificada no primeiro semestre de 2005, já na gestão seguinte, de responsabilidade do Sr.
Cláudio.
Tanto é que de acordo com Relatório de Vistoria Técnica da SIE, sobre a situação encontrada na obra, atestou-se que em 18.03.2005 houve execução de 'parte do aterro da lagoa após liberação pelo Concedente de R$ 100.000,00'.
5.1. Do principio da continuidade administrativa e da responsabilidade integral do gestor sucessor por ineficiência na continuidade de convênio
Importante evidenciar que esse Tribunal de Contas, em precedentes da própria 2ª Câmara, possui orientação jurisprudencial sedimentada na linha de que, em respeito ao princípio da continuidade administrativa, a inércia do gestor sucessor na continuidade de convênio atrai para si a responsabilidade pelo prejuízo ao erário:
Acórdão 13590/2016-TCU-Segunda Câmara
16.0 principio da continuidade administrativa já tem gerado debates neste Tribunal, principalmente quando, em casos assemelhados ao ora tratado, se constata que a inutilidade do objeto conveniado decorre da não demonstração de ações devidas por parte do gestor sucessor.
Como se verifica dos Acórdão 2295/2014-TCU-Plenário e 10.968/2015 - 2ª Câmara, a inércia administrativa atrai para o prefeito sucessor a responsabilidade pelo prejuízo ao erário, pois ele tem
obrigação de encenar a execução de empreendimento iniciado na gestão anterior, em respeito ao referido princípio da continuidade, sempre visando ao interesse público.
Acórdão 885/2018-TCU-Segunda Câmara
 (Tomada de Contas Especial, Relator Ministra Ana Arraes) 
Responsabilidade. Convênio. Gestor sucessor. Conduta omissiva. A inércia de gestor sucessor em adotar as medidas administrativas a fim de concluir a execução de convênio iniciado na gestão anterior compromete o atingimento dos objetivos pactuados, configurando o desperdício de todo o recurso repassado, e não somente de parcela por ele gerida, razão pela qual deve responder pela integralidade do débito.
Na hipótese em que determinado prefeito recebe recursos para serem aplicados em trabalho que se protrai no tempo, transfere-se para a gestão seguinte a responsabilidade pela prestação de contas. Essa responsabilidade pela prestação de contas nasce com o encerramento da atividade, devendo o prefeito sucessor providenciar o cumprimento.
Lembre-se que, conforme reconhecido pela Secex/PA, o Sr. Cláudio Furman - gestor sucessor - deixou de providenciar a readequação do plano de trabalho. Esse fato ocasionou problemas na execução, resultando na ausência de cumprimento adequado do objeto.
Dessa forma, a inexecução parcial do Convênio não pode ser atribuída ao Sr. Parsifal - gestor antecessor -, vez que os recursos referentes à 2ª parcela foram recebidos em sua gestão, mas os serviços correspondentes deveriam ter sido executados no primeiro semestre de 2005, na gestão subsequente."
4.	Em suma, o recorrente aponta duas omissões, acerca: (i) do pedido de reinstrução do feito, a fim de citar a empresa KC Empreendimentos Associados Ltda. e (ii) da manifestação sobre a execução de despesa em mais de um mandato e por mais de um gestor.
5.	Ao fim, entendendo que devem ser conferidos aos embargos efeitos infringentes, faz o recorrente o seguinte pedido:
Em face do exposto, requer-se conhecimento e provimento dos embargos de declaração, com atribuição de efeitos infringentes, para que sejam sanados os vícios demonstrados, procedendo-se com a reinstrução do feito para oitiva da empresa KC Empreendimentos Associados Ltda., bem como, no mérito, afastamento da responsabilidade do Embargante ante a conjuntura de sucessão de mandatos e transferência de obrigações.
	É o Relatório.

8.1. Mariana Ribeiro de Melo Pereira (14.047-E/OAB-DF) e outros, representando Parsifal de Jesus Pontes.

Procurador Marinus Eduardo De Vries Marsico.

TOMADA DE CONTAS ESPECIAL. CONVÊNIO. INEXECUÇÃO PARCIAL DO OBJETO. PRESCRIÇÃO DA PRETENSÃO PUNITIVA. CONTAS IRREGULARES. DÉBITO. RECURSO DE RECONSIDERAÇÃO IMPROVIDO. EMBARGOS DE DECLARAÇÃO. AUSENTES AS OMISSÕES ALEGADAS. CONHECIMENTO. NEGATIVA DE PROVIMENTO. CIÊNCIA.

TOMADA DE CONTAS ESPECIAL (TCE)

Secretaria de Recursos (SERUR); Secretaria de Controle Externo de Tomada de Contas Especial (SecexTCE).

Cuidam os autos de embargos de declaração interpostos por Parsifal de Jesus Pontes contra o Acórdão 12124/2018-TCU-Segunda Câmara, o qual negou provimento ao recurso de reconsideração oposto contra o Acórdão 2045/2016-TCU-Segunda Câmara. Esta última deliberação julgou irregulares as contas do recorrente, com imputação de débito, sem impor-lhe a cominação de multa, em razão de inexecução parcial do Convênio 257/2003, o qual teve como o objeto a dragagem da Lagoa do Bairro Santa Izabel - etapa I, na zona urbana do Município de Tucuruí/PA.
2.	Quanto à admissibilidade, verifico que os embargos de declaração merecem ser conhecidos, eis que adimplidos os requisitos aplicáveis à espécie, em conformidade com os arts. 32, inciso II, e 34, da Lei 8.443/1992.
3.	Conforme consignado no Relatório precedente, o recorrente alega a presença de omissões acerca: (i) do pedido de nova instrução do feito, a fim de citar a empresa KC Empreendimentos Associados Ltda. e (ii) da manifestação sobre a execução de despesa em mais de um mandato e por mais de um gestor.
4.	Não merecem acolhida as alegações do embargante.
5.	Quanto à primeira suposta omissão, cumpre repisar, com fundamento na reiterada jurisprudência desta Corte, que a solidariedade passiva constitui um benefício do credor, de modo que não é direito subjetivo do devedor citado exigir a citação de terceiros solidários (e.g Acórdãos 1.353/2015, 2.199/2015 e 1.797/2016, todos do Plenário) .
6.	No que concerne à segunda omissão alegada, que trata da gestão de recursos geridos em diferentes mandatos, saliento que, na verdade, essa matéria já foi tratada na deliberação recorrida.
7.	O Relatório da decisão atacada, cujos fundamentos e razões foram acolhidos como razões de decidir no Voto condutor, sendo a ele incorporado, trouxe a seguinte fundamentação: 
6. 	Análise.
6.1. Não assiste razão ao recorrente. 
6.2. Está devidamente documentado nos autos que a sua responsabilidade decorre em razão da execução parcial do objeto referente ao Convênio 257/2003, celebrado em 30/12/2003, entre o Município de Tucuruí/PA e o Ministério da Integração Nacional, por intermédio da Secretaria de Infra Estrutura Hídrica (peça 1, p. 256-268) .
6.3. O Sr. Parsifal de Jesus Pontes, prefeito de Tucuruí na gestão 2001-2004, teve as contas julgadas irregulares em razão da não aplicação de R$ 64.942,08 (parte da 2ª parcela transferida, valor histórico) no objeto pactuado (art. 22 da IN STN 1/1997) e pela apresentação da prestação de contas em desconformidade com a IN STN 1/1997 (art. 38, inciso II, da IN STN 1/1997) .
6.4. Ressalta-se, inicialmente, que é da responsabilidade pessoal do gestor a comprovação da boa e regular aplicação dos recursos da União recebidos mediante convênio ou instrumentos congêneres, submetendo-se todo aquele que administra recursos públicos ao dever constitucional e legal de demonstrar o correto emprego dos valores recebidos, nos termos do art. 70, parágrafo único, da Constituição Federal e do art. 93 do Decreto-Lei 200/67.
6.5. O Sr. Parsifal de Jesus Pontes, na condição de prefeito municipal, era o responsável pela administração dos recursos públicos federais repassados à municipalidade durante a sua gestão, cabendo-lhe prestar contas e arcar com os possíveis prejuízos ao erário advindos de suas gestões.
6.6. O recorrente objetiva eximir-se da responsabilidade alegando que não praticou ato de gestão. No entanto, há informações no processo que comprovam a utilização dos recursos quando o ex-prefeito ainda estava no exercício de seu mandato. Por exemplo, no que concerne ao aspecto financeiro, veja-se o extrato da conta corrente específica do convênio que demonstra ter havido resgate da conta no valor de R$ 110.591,53 (peça 6, p. 20) . O saldo da conta corrente do convênio, em 31/12/2004, era de apenas R$ 528,45 (peça 6, p. 22) . A movimentação dos recursos no exercício de 2004 demonstra que, ao contrário do que assevera o recorrente, praticou ato de gestão da verba que lhe fora confiada.
6.7. Ademais, o relatório de execução físico-financeira, encaminhado ao Ministério da Integração Nacional como documento integrante da prestação de contas relativa à 2ª parcela dos recursos liberados, aponta como etapa realizada no período de 1/7/2004 a 31/12/2004 (durante o mandato do recorrente) instalação de obra, execução de serviços preliminares, movimentação de terra, instalação de galeria de tubos de concreto e de proteção de taludes (peça 4, p. 27) .
6.8. Na relação de pagamentos realizados em função da liberação da 2ª parcela, vê-se que os recursos da conta corrente foram movimentados para fazer face à nota fiscal n. 22, emitida pela empresa K.C. Empreendimentos Associados, datada de 23/11/2004, no valor bruto de R$ 110.591,53. Inclusive, consta do documento o ateste de que os serviços foram prestados. Portanto, o ateste dos serviços e o pagamento também ocorreram ainda no mandato do Sr. Parsifal de Jesus Pontes.
6.9. Deve-se acrescentar que, relativamente à execução física, a Secretaria de Infraestrutura Hídrica, após inspeção in loco, recomendou a não aceitação dos serviços relativos à 2ª parcela, em virtude da não aplicação da verba na continuidade das obras previstas (peça 4, p. 373-383) .
6.10. Logo, a argumentação de que é indevida a responsabilização do recorrente não se sustenta.
8.	Lembro, por oportuno, que não há omissão ou obscuridade aptas ao acolhimento de embargos de declaração quando a matéria é enfrentada na instrução da unidade técnica e no parecer do Ministério Público, peças posteriormente incorporadas às razões de decidir do relator, ou por este refutadas por não concordar com suas conclusões (e.g. Acórdão 9114/2018-TCU-Segunda Câmara e Acórdão 663/2008-TCU-Primeira Câmara) .
9.	Ainda assim, reforcei a análise realizada pela unidade instrutiva, tendo o Voto condutor da decisão recorrida abordado especificamente a questão, não deixando margem de dúvida de que a sua condenação foi em face de dispêndios realizados durante o seu mandato, conforme mostro no excerto a seguir:
7.	Não é possível afastar a responsabilidade do recorrente. Há informações no processo que comprovam a utilização dos recursos quando o ex-prefeito ainda estava no exercício de seu mandato (2001-2004) . No que concerne ao aspecto financeiro, veja-se o extrato da conta corrente específica do convênio que demonstra ter havido resgate da conta no valor de R$ 110.591,53 (peça 6, p. 20) . O saldo da conta corrente do convênio, em 31/12/2004, era de apenas R$ 528,45 (peça 6, p. 22) . A movimentação dos recursos no exercício de 2004 demonstra que, ao contrário do que assevera o recorrente, praticou ato de gestão em relação à verba que lhe foi confiada.
8.	A "Relação de Pagamentos" da segunda parcela (peça 3, p. 7) , subscrita pelo recorrente, indica a execução daqueles R$ 110.591,53, por meio de nota fiscal de 23/11/2004 (peça 4, p. 45) , sendo R$ 105.061,95 o valor pago para a empresa, obrigação associada ao cheque 850.007, emitido em 26/11/2004, segundo conciliação bancária de página 13 da peça 3. Essa movimentação é confirmada pelo extrato bancário de página 67 da peça 4, no qual consta compensação do referido cheque em 1/12/2004. Tais fatos ocorreram durante a gestão do recorrente. Quanto à execução física, a Secretaria de Infraestrutura Hídrica, após inspeção in loco, recomendou a não aceitação dos serviços relativos à segunda parcela, em virtude da não aplicação da verba na continuidade das obras previstas (peça 4, p. 373-383) .
9.	A conduta comissiva do responsável - pagamentos por serviços não realizados - encontra-se configurada em virtude do ateste de serviços ainda não prestados, do pagamento antecipado à empresa e da movimentação dos recursos na conta corrente, durante seu mandato. Assim, caracterizadas estão a conduta culposa, o nexo de causalidade (atos de gestão praticados) e o dano ao erário.
10.	O fato é que, tendo gerido recursos do convênio em sua gestão, o recorrente não pode se eximir de culpa, tendo sido responsabilizado na medida do montante que geriu.
11.	Como é cediço, a apreciação de embargos declaratórios no TCU não se presta para rediscussão do mérito nem para reavaliação dos fundamentos que conduziram à prolação do acórdão recorrido (e.g Acórdãos 294/2016, 117/2018, 731/2019, todos do Plenário) .
12.	Portanto, a segunda omissão apontada não se sustenta, pois percebo que o recorrente busca, na verdade, rediscutir o mérito da decisão recorrida, já tratada na fase recursal anterior.
13.	Assim, afastadas as omissões apontadas, nego provimento aos presentes embargos, mantendo-se inalterada a decisão combatida.
	Ante o exposto, Voto por que seja adotada a Decisão que ora submeto a este Colegiado.
TCU, Sala das Sessões Ministro Luciano Brandão Alves de Souza, em 27 de agosto de 2019.
AROLDO CEDRAZ 
Relator